臺灣高等法院臺中分院刑事判決
111年度上訴字第1827號
上  訴  人  臺灣彰化地方檢察署檢察官
被      告  呂紹鋒


上列上訴人因被告加重詐欺案件，不服臺灣彰化地方法院110年
度訴字第1004號中華民國111年6月16日第一審判決（起訴案號：
臺灣彰化地方檢察署110年度偵字第11472號），提起上訴，本院
判決如下：
    主  文
上訴駁回。
    理  由
一、公訴意旨略以：被告呂紹鋒於民國110年7月底某日，加入通
    訊軟體LINE暱稱「張家瑞」等3人以上、以實施詐術為手段
    ，所組成具有持續性及牟利性之有結構性組織（涉犯組織犯
    罪防制條例部分，不在本案起訴範圍），擔任取簿手。被告
    與詐欺集團成員意圖為自己不法之所有，基於三人以上共同
    詐欺取財之犯意聯絡，由詐欺集團成員於附表所示之詐欺時
    間、方式向附表所示之告訴人黃兪蓉（涉嫌幫助詐欺取財犯
    嫌部分，業經臺灣澎湖地方檢察署檢察官以110年度偵字第8
    87號為不起訴處分確定）、陳采婷（涉嫌幫助詐欺取財犯嫌
    部分，業經臺灣桃園地方檢察署檢察官以111年度偵字第715
    號為不起訴處分確定）施用詐術，致渠等陷於錯誤，而依指
    示在附表所示之寄出時間、地點，以店到店寄送之方式，寄
    出渠等所有如附表所示之金融帳戶。嗣被告接獲「張家瑞」
    指示，即於附表所示之領取時間、地點，以他人之名義領取
    裝有如附表所示之金融帳戶提款卡之包裹，之後再寄交予「
    張家瑞」所屬之詐欺集團成員。因認被告所為，係犯刑法第
    339條之4第1項第2款之加重詐欺取財罪嫌云云。
二、按犯罪事實應依證據認定之，無證據不得認定犯罪事實；不
    能證明被告犯罪者，應諭知無罪之判決，刑事訴訟法第154
    條第2項、第301條第1項分別定有明文。
三、公訴意旨認被告涉犯上開罪嫌，無非以告訴人黃兪蓉於警詢
    時之證述、告訴人陳采婷於警詢及偵訊時證述、告訴人黃兪
    蓉、陳采婷提供之通訊軟體LINE對話紀錄，貨態查詢系統、
    監視錄影畫面翻拍照片、車輛詳細資料報表、被告之通訊軟
    體LINE對話紀錄、被告於警詢及偵訊時之供述等為其主要論
    據。訊據被告坦承於附表所示時、地，領取如附表所示包裹
    ，再轉寄予「張家瑞」指定之人等情不諱，惟堅詞否認有何
    加重詐欺取財犯行，辯稱：不知包裹內為提款卡，僅係應徵
    工作，工作內容係將買家退貨之貨件寄回公司等語。經查：
　㈠不詳詐欺集團成員於附表所示時間，以附表所示方式，分別
    向告訴人黃兪蓉、陳采婷施用詐術，致使告訴人黃兪蓉、陳
    采婷陷於錯誤，將附表所示金融帳戶寄出；嗣被告依「張家
    瑞」指示，於附表所示領取時間、地點，以他人名義領取告
    訴人黃兪蓉、陳采婷所寄送之包裹，再依「張家瑞」指示，
    寄送予「張家瑞」指定之不詳詐欺集團成員等情，業據被告
    於偵查及原審審理時坦承不諱，經核與告訴人黃兪蓉、陳采
    婷證述情節相符，並有貨態查詢系統頁面2件、告訴人黃兪
    蓉、陳采婷提供之LINE對話紀錄2份、如附表編號1所示之金
    融帳戶存摺封面影本1件、監視錄影畫面共14張及領取包裹
    交易明細翻拍照片2張在卷可稽，此部分事實堪信為真。是
    被告依詐騙集團成員「張家瑞」指示，至便利商店領取告訴
    人黃兪蓉、陳采婷寄送之包裹，並轉寄予「張家瑞」指定之
    人，固堪認定。
　㈡證人即告訴人黃兪蓉於警詢時證稱：伊於110年7月30日為求職，在臉書看到家庭代工網有代工貼文，依該貼文與「黃英如」聯繫，經「黃英如」告知購買材料需實名及提供提款卡，即依「黃英如」指示，於同年8月4日將其中國信託提款卡寄至指定地點，並告知金融卡密碼等語（見偵卷第20頁），並有告訴人黃兪蓉提供之通訊軟體LINE對話紀錄在卷（見偵卷第79至87頁）；另證人即告訴人陳采婷於警詢時證稱：伊於110年8月4日，為購買塑膠刀叉材料，與廠商員工「游盈暄」聯繫，經「游盈暄」表示應寄送郵局金融卡，即依「游盈暄」指示，寄出郵局金融卡等語（見偵卷第31頁），並有告訴人陳采婷提供之通訊軟體LINE對話紀錄在卷（見偵卷第93至111頁）。依此，告訴人黃兪蓉、陳采婷分別與「黃英如」、「游盈暄」聯繫後，即各自寄出帳戶之金融卡及告知密碼。被告與告訴人黃兪蓉、陳采婷互不相識，且無證據證明告訴人黃兪蓉、陳采婷受被告詐騙，分別寄出帳戶金融卡及告知密碼，本件無從認定其等帳戶金融卡及密碼係遭被告詐騙而提供，亦無證據證明被告與「黃英如」、「游盈暄」、「張家瑞」等人有何詐欺取財之犯意聯絡。
　㈢多數詐欺犯罪係利用他人帳戶作為詐欺所得財物之出入帳戶
    ，並經媒體廣為披載，而金融機關亦一再提醒勿將帳戶資料
    提供他人，是依一般人通常之知識、智能及經驗，固可知悉
    將帳戶資料交付他人可能淪為幫助詐欺集團之工具。然詐騙
    集團詐騙手法日新月異，以代他人領取、交付包裹以獲得報
    酬，雖為從事犯罪偵查、司法審判之人所知悉可能涉及詐欺
    之幫助犯或正犯，惟此非廣為宣導防範之詐欺類型，一般民
    眾是否知悉，仍非無疑。本案被告為求職而與「Vintage美
    人」加為LINE好友後，先詢問稱「你好，我要應徵臨時工」
    ，「Vintage美人」回稱：「您好呀，要應徵哪個地區？」
    「要自備交通工具呦，跟您說下內容」、「分貨人員主要幫
    忙整理取寄買家退貨或時間到未取的貨件。上班時間彈性，
    可跟客服調整，四小時即可做完。薪資部分300/趟，以趟計
    費沒有上限，由A點取貨送至B點為一件，一趟為一個貨件無
    多件為一趟，需麻煩先代墊收貨運費，單件不超過100，代
    墊運費結算薪資時會補齊給您」、「麻煩您把這些資料準備
    給我，我幫您建檔，建檔完成以後，我上交後，就可以開始
    安排工作。請提供以下：⒈身分證正反面（僅建檔需要，防
    盜用可做圖備註僅供工作使用）。⒉您個人LINE ID與手機號
    碼。⒊緊急聯絡人電話。⒋提供以下其中一間銀行帳號（結薪
    資用）台新、中信、國泰」，被告旋即依指示，拍攝其個人
    身分證正反面照片傳送予「Vintage美人」，並提供前揭⒉至
    ⒋項資料後，該「Vintage美人」旋向被告表示「好的，為您
    建檔。steven000000。這是業務專員的line，麻煩您幫我添
    加他，直接私訊他地區即可」，被告即依指示，將steven00
    0000（即自稱「張家瑞」之人）加為好友，並詢問「若工作
    做完，當天大約幾點可以領到薪水」等情，有被告與「Vint
    age美人」之LINE對話內容在卷（見偵卷第125至127頁）。
    依此，被告將「Vintage美人」加為LINE好友後，「Vintage
    美人」向被告所稱之內容均與工作相關，並未提及任何與詐
    欺集團有關之事項，被告確係見網路求職廣告，為找尋工作
    ，而與「Vintage美人」聯繫。又被告與「Vintage美人」聯
    繫後，「Vintage美人」不僅詢問被告之工作區域及告知應
    自備交通工具等，並要求被告傳送身分證照片及提供LINE I
    D、電話、緊急聯絡人電話及指定銀行帳號等資料，被告不
    加思索，即依「Vintage美人」指示而傳送前開資料，並據
    實提供自己身分證照片等個人資料。而住址、電話及身分證
    字號等均屬個人重要資料，被告如非輕信「Vintage美人」
    ，實無可能於求職當下立即依「Vintage美人」指示，輕易
    傳送身分證正反面照片，並告知自己與緊急聯絡人之電話，
    使自己之重要個人資料暴露予詐欺集團知悉。再參以被告為
    求職，而將前揭資料提供予「Vintage美人」，倘被告知悉
    或可預見「Vintage美人」為詐欺集團成員，除非已決定參
    與該詐欺集團，否則當無可能輕率將個人重要資料提供予「
    Vintage美人」及其所屬詐欺集團。是以，被告應徵工作時
    ，「Vintage美人」已說明工作內容及報酬，雖被告急於求
    職，應其要求而貿然提供身分證正反面照片等資料，固有思
    慮未周之處，然尚難認被告有從事犯罪行為之主觀犯意，自
    不得率以加重詐欺取財罪相繩。
　㈣被告於警詢時供稱：「我沒有拆封包裹。」等語（見偵卷第2
    5頁），且依統一超商頂番門市及頂王門市監視器錄影畫面
    翻拍照片顯示（見偵卷第61至75頁），被告於附表所示時間
    ，至附表所示超商領取如附表所示包裹時，確實未見被告有
    何打開包裹確認內容物之舉，自無證據認定被告知悉包裹內
    為告訴人黃兪蓉、陳采婷所寄送之金融卡及存摺等物，且無
    證據證明被告與對告訴人黃兪蓉、陳采婷行騙之「黃英如」
    及「游盈暄」有所聯繫，自無從認定被告與「黃英如」、「
    游盈暄」或「張家瑞」間有何犯意聯絡。此外，被告前往附
    表所示超商領取包裹時，係騎乘登記在其胞妹呂勝瑩名下之
    車牌號碼000-0000號普通重型機車，亦有車輛詳細資料報表
    在卷（見偵卷第123頁）。倘若被告領取附表所示包裹時，
    知悉或可預見所領取之包裹為詐欺集團成員「黃英如」、「
    游盈暄」或「張家瑞」對告訴人黃兪蓉、陳采婷行騙所得之
    物，理應掩飾足以辨別身分資料之相關物品或特徵，實無可
    能毫不掩飾地騎乘登記在其胞妹名下之機車前往。準此，自
    被告騎乘登記在其胞妹名下之機車前往超商取件，及取件後
    未打開包裹等情以觀，難認被告主觀上知悉或可預見包裹內
    為告訴人黃兪蓉、陳采婷遭騙之金融卡。
　㈤被告領取、轉寄包裹之報酬，依「Vintage美人」在LINE對話
    中所提，為1趟300元（見偵卷第125頁）；「張家瑞」則告
    知取件500元、收件600元（見偵卷第129頁）；惟依被告實
    際領取及轉寄包裹之情可知，除領取附表所示2件包裹外，
    同日尚領取3件包裹，分2次寄出，「張家瑞」總結報酬為「
    收件2000寄件800補貼1500」、「今日4300」（見偵卷第129
    至137頁），可認被告領取5件包裹再轉寄，實際獲得報酬43
    00元。現今民眾或公司行號寄交物品時，通常使用連鎖便利
    商店、宅配業者或郵務機構配送貨物，而此等物流業者擁有
    許多據點，存在寄交及收取物件之便利性及價格上之競爭優
    勢。然倘若寄件者或取件者，有重要性或急迫性需求，須快
    速、安全傳遞物件時，以較高價格僱用專人取件或寄件，並
    非罕見或絕無可能。是「Vintage美人」、「張家瑞」僱請
    被告收取及寄送每件包裹之價格雖高於市價，仍無從單純以
    被告獲取之報酬多寡，用以推斷被告主觀上是否明知或可預
    見該等物件即屬詐欺集團向被害人所詐取之帳戶資料。
　㈥末按被告之自白不得作為有罪判決之唯一證據，仍應調查其
    他必要之證據，以察其是否與事實相符，刑事訴訟法第156
    條第2項定有明文；又犯罪事實之證明，不論係直接證據或
    間接證據，須於一般人均不致有所懷疑而得確信其為真實之
    程度，始得據為有罪之認定，倘其證明尚未達於此程度而仍
    有合理懷疑存在時，本諸無罪推定之原則，自應為被告無罪
    之判決，故附加於自白之佐證，亦須達於無合理懷疑之程度
    ，且非只增強自白之可信性為已足，仍須具備構成犯罪要件
    事實之獨立證據，亦即除自白外，仍應有足可證明犯罪之必
    要證據，因此，無被告自白之案件，固應調查必要之證據，
    即已有被告自白之案件，亦須調查其他必要之證據，以察其
    是否與事實相符（最高法院96年度台上字第134號判決意旨
    參照）。查，檢察官指出之前揭證據，無從認定被告有罪，
    已如前述，雖臺灣臺中地方檢察署檢察官以被告前於110年7
    月30日13時18分、7月30日14時26分及8月4日16時15分許，
    分別在臺中市西屯區、龍井區、豐原區領取被害人陳怡馨、
    謝孟婷、彭玟淇所寄送之包裹，因認被告此部分所為，另犯
    刑法第339條之4第1項第2款之三人以上共同犯詐欺取財罪嫌
    ，並以110年度偵字第31851、34052、36103號起訴書向臺灣
    臺中地方法院提起公訴，且被告於該案審理時認罪，由臺灣
    臺中地方法院以111年度訴字第1071號判決處應執行有期徒
    刑6月確定等情，有前開起訴書及判決書列印本在卷（見本
    院卷第15至18、61至68頁），本院仍無從以被告於另案審理
    時認罪，即未予審視本案卷內對被告有利之證據，僅憑被告
    於另案審理時之自白，而為不利於被告之認定，併此說明。
四、綜上所述，本件依檢察官所舉證據所為訴訟上之證明，於通
    常一般人仍有合理之懷疑存在，尚未達於可確信其真實之程
    度。此外，復查無其他積極證據足以證明被告確有公訴意旨
    所指犯行，屬不能證明被告犯罪。原審因而判決被告無罪，
    經核認事用法，並無不合，應予維持。檢察官上訴意旨指摘
    原判決不當，為無理由，應予駁回。
據上論結，應依刑事訴訟法第368條，判決如主文。
本案經檢察官詹雅萍提起公訴，檢察官陳靚蓉提起上訴，檢察官
陳立偉到庭執行職務。
中　　華　　民　　國　　111 　年　　10　　月　　18　　日
　　　　　　刑事第一庭　審判長法　官　江　德　千
　　　　　　　　　　　　　　　法　官　簡　源　希
　　　　　　　　　　　　　　　法　官　柯　志　民
以上正本證明與原本無異。
被告不得上訴。
檢察官提起上訴之理由，依刑事妥速審判法第9條第1項規定，以
下列事項為限：一、判決所適用之法令牴觸憲法。二、判決違背
司法院解釋。三、判決違背判例。
檢察官如不服本判決應於收受送達後20日內向本院提出上訴書狀
，其未敘述上訴理由者，並得於提起上訴後20日內向本院補提理
由書（均須按他造當事人之人數附繕本）「切勿逕送上級法院」
。因疫情而遲誤不變期間，得向法院聲請回復原狀。

　　　　　　　　　　　　　　　書記官　劉　雅　玲
　　　　　　　　　　　　　　　
中　　華　　民　　國　　111 　年　　10　　月　　18　　日

刑事妥速審判法第9條
除前條情形外，第二審法院維持第一審所為無罪判決，提起上訴
之理由，以下列事項為限：
一、判決所適用之法令牴觸憲法。
二、判決違背司法院解釋。
三、判決違背判例。
刑事訴訟法第377條至第379條、第393條第1款規定，於前項案件
之審理，不適用之。

附表
編號 告訴人 詐欺時間、手法 寄出之時間、地點 被告領取之時間、地點 1 黃兪蓉 詐欺集團成員先在臉書上張貼代工之徵職訊息，黃兪蓉於110年7月30日以LINE與之聯絡，詐欺集團便向黃兪蓉誆稱：購買代工之材料須提供提款卡，以實名購買云云，致黃兪蓉陷於錯誤而寄出其所有之中國信託商業銀行帳號000000000000號帳戶之提款卡。 110年8月4日17時39分在屏東縣○○市○○路000號之統一超商公裕門市 110年8月6日12時14分在彰化縣○○鎮○○路0段00號之統一超商頂番門市 2 陳采婷 詐欺集團成員以LINE向陳采婷誆稱：為材料廠商之員工，若要購買塑膠刀叉之材料，便要提供金融帳戶提款卡云云，致陳采婷陷於錯誤而寄出其所有之郵局帳號00000000000000號（起訴書就帳號贅載末2碼「03」，業經檢察官當庭更正）帳戶之提款卡。 110年8月4日17時45分在桃園市之統一超商 110年8月6日13時4分在彰化縣○○鎮○○路0段000號之統一超商頂王門市